---
title: "CDC_IRAS"
format: docx
editor: source
---

# Load packages

```{r}
pacman::p_load(
  tidyverse,
  janitor,
  here,
  rio,
  flextable,
  Hmisc,
  sf,
  lubridate,
  tsibble,
  ISOweek,
  patchwork,
  ggpubr
)
```

# Import data

```{r}
data <- import(here("data", "datos_abiertos_vigilancia_iras_2000_2023.csv"))

distritos <- st_read(here("data", "Shape_distritos", "CDC_Distritos_2022.shp"))
```

# Process data

```{r}
data_q <- data |>
  clean_names() |>
  dplyr::filter(!is.na(neumonias_men5)) |>
  mutate(quintenio = case_when(
    ano >= 2000 & ano <= 2004 ~ "2000-2004",
    ano >= 2005 & ano <= 2009 ~ "2005-2009",
    ano >= 2010 & ano <= 2014 ~ "2010-2014",
    ano >= 2015 & ano <= 2019 ~ "2015-2019",
    ano >= 2020 & ano <= 2023 ~ "2020-2023"
  )) |>
  mutate(ubigeo = str_pad(as.character(ubigeo), width = 6, pad = "0")) |>
  group_by(ubigeo) |>
  summarise(total_casos = sum(neumonias_men5, na.rm = TRUE), .groups = "drop")
```

## Casos de IRAS no neumonías en menores de 5 años

```{r}
data_ira_no <- data |>
  mutate(quintenio = case_when(
    ano >= 2000 & ano <= 2004 ~ "2000-2004",
    ano >= 2005 & ano <= 2009 ~ "2005-2009",
    ano >= 2010 & ano <= 2014 ~ "2010-2014",
    ano >= 2015 & ano <= 2019 ~ "2015-2019",
    ano >= 2020 & ano <= 2023 ~ "2020-2023"
  )) |>
  group_by(ano, semana, quintenio) |>
  summarise(no_neumonias = sum(ira_no_neumonia), .groups = "drop")

data_ira_no <- data_ira_no |>
  filter(semana >= 1 & semana <= 53) |>
  mutate(
    semana_str = str_pad(semana, 2, pad = "0"),
    week_id = paste0(ano, "-W", semana_str),
    week_date = ISOweek::ISOweek2date(paste0(week_id, "-1")),
    week = yearweek(week_date)
  )
```

```{r}
#| fig-height: 8
#| fig-width: 16
F_neumonia_no <- data_ira_no |>
  ggplot(aes(x = week, y = no_neumonias, color = quintenio)) +
  geom_line(linewidth = 0.7) + 
  scale_x_yearweek(date_labels = "%Y W%V", date_breaks = "1 year") +
  labs(
    x = "Semana epidemiológica", 
    y = "IRAS no neumonías en menores de 5 años") +
  theme_minimal(base_size = 18) +
  ggsci::scale_color_jco() +
  theme(
    legend.position = "top",
    legend.title = element_blank(),
    legend.text = element_text(color = "#272822"),
    axis.text.x = element_text(angle = 45, hjust = 1, color = "#272822"),
    axis.text.y = element_text(color = "#272822"),
    panel.grid.minor = element_blank(),
    axis.line = element_line(color = "grey50"),
    axis.ticks = element_line(color = "grey50"),
    axis.title.x = element_text(margin = margin(t = 10, r = 10, b = 0, l = 0)),
    axis.title.y = element_text(margin = margin(t = 0, r = 5, b = 0, l = 10))
  )

F_neumonia_no

ggsave(
  here("outputs", "F_neumonia_no.png"),
  plot = F_neumonia_no,
  width = 16,
  height = 8,
  dpi = 300,
  bg = "white")
```

## Episodios de neumonías en niños menores de 5 años

```{r}
data_ira_5 <- data |>
  mutate(quintenio = case_when(
    ano >= 2000 & ano <= 2004 ~ "2000-2004",
    ano >= 2005 & ano <= 2009 ~ "2005-2009",
    ano >= 2010 & ano <= 2014 ~ "2010-2014",
    ano >= 2015 & ano <= 2019 ~ "2015-2019",
    ano >= 2020 & ano <= 2023 ~ "2020-2023"
  )) |>
  group_by(ano, semana, quintenio) |>
  summarise(neumonias = sum(neumonias_men5), .groups = "drop")

data_ira_5 <- data_ira_5 |>
  filter(semana >= 1 & semana <= 53) |>
  mutate(
    semana_str = str_pad(semana, 2, pad = "0"),
    week_id = paste0(ano, "-W", semana_str),
    week_date = ISOweek::ISOweek2date(paste0(week_id, "-1")),
    week = yearweek(week_date)
  )
```

```{r}
#| fig-height: 8
#| fig-width: 16
F_neumonia_5 <- data_ira_5 |>
  ggplot(aes(x = week, y = neumonias, color = quintenio)) +
  geom_line(linewidth = 0.7) + 
  scale_x_yearweek(date_labels = "%Y W%V", date_breaks = "1 year") +
  scale_y_continuous(breaks = seq(0, 2500, by = 300)) +
  labs(y = "Neumonías en niños <5 años") +
  theme_minimal(base_size = 18) +
  ggsci::scale_color_jco() +
  theme(
    legend.position = "top",
    legend.title = element_blank(),
    legend.text = element_text(color = "#272822"),
    axis.text.x = element_text(angle = 45, hjust = 1, color = "#272822"),
    axis.text.y = element_text(color = "#272822"),
    axis.title.x = element_blank(),
    panel.grid.minor = element_blank(),
    axis.line = element_line(color = "grey50"),
    axis.ticks = element_line(color = "grey50"),
    axis.title.y = element_text(margin = margin(t = 0, r = 5, b = 0, l = 10))
  )
```

## Episodios de neumonías en mayores de 60 años

```{r}
data_neumonias_60 <- data |>
  mutate(quintenio = case_when(
    ano >= 2000 & ano <= 2004 ~ "2000-2004",
    ano >= 2005 & ano <= 2009 ~ "2005-2009",
    ano >= 2010 & ano <= 2014 ~ "2010-2014",
    ano >= 2015 & ano <= 2019 ~ "2015-2019",
    ano >= 2020 & ano <= 2023 ~ "2020-2023"
  )) |>
  group_by(ano, semana, quintenio) |>
  summarise(neumonias_60 = sum(neumonias_60mas), .groups = "drop")

data_neumonias_60 <- data_neumonias_60 |>
  filter(semana >= 1 & semana <= 53) |>
  mutate(
    semana_str = str_pad(semana, 2, pad = "0"),
    week_id = paste0(ano, "-W", semana_str),
    week_date = ISOweek::ISOweek2date(paste0(week_id, "-1")),
    week = yearweek(week_date)
  )
```

```{r}
#| fig-height: 12
#| fig-width: 16
F_neumonia_60 <- data_neumonias_60 |>
  ggplot(aes(x = week, y = neumonias_60, color = quintenio)) +
  geom_line(linewidth = 0.7) + 
  scale_x_yearweek(date_labels = "%Y W%V", date_breaks = "1 year") +
  labs(
    x = "Semana epidemiológica", 
    y = "Neumonías en >60 años") +
  theme_minimal(base_size = 18) +
  ggsci::scale_color_jco() +
  theme(
    legend.position = "none",
    axis.text.x = element_text(angle = 45, hjust = 1, color = "#272822"),
    axis.text.y = element_text(color = "#272822"),
    panel.grid.minor = element_blank(),
    axis.line = element_line(color = "grey50"),
    axis.ticks = element_line(color = "grey50"),
    axis.title.x = element_text(margin = margin(t = 10, r = 10, b = 0, l = 0)),
    axis.title.y = element_text(margin = margin(t = 0, r = 5, b = 0, l = 10))
  )

F1 <- F_neumonia_5 / F_neumonia_60

F1

ggsave(
  here("outputs", "F1.png"),
  plot = F1,
  width = 16,
  height = 12,
  dpi = 300,
  bg = "white")
```

## Hospitalizados por neumonías en niños menores de 5 años

```{r}
data_hospitalizados_5 <- data |>
  mutate(quintenio = case_when(
    ano >= 2000 & ano <= 2004 ~ "2000-2004",
    ano >= 2005 & ano <= 2009 ~ "2005-2009",
    ano >= 2010 & ano <= 2014 ~ "2010-2014",
    ano >= 2015 & ano <= 2019 ~ "2015-2019",
    ano >= 2020 & ano <= 2023 ~ "2020-2023"
  )) |>
  group_by(ano, semana, quintenio) |>
  summarise(hospitalizados_men5 = sum(hospitalizados_men5), .groups = "drop")

data_hospitalizados_5 <- data_hospitalizados_5 |>
  filter(semana >= 1 & semana <= 53) |>
  mutate(
    semana_str = str_pad(semana, 2, pad = "0"),
    week_id = paste0(ano, "-W", semana_str),
    week_date = ISOweek::ISOweek2date(paste0(week_id, "-1")),
    week = yearweek(week_date)
  )
```

```{r}
F_hospitalizados_5 <- data_hospitalizados_5 |>
  ggplot(aes(x = week, y = hospitalizados_men5, color = quintenio)) +
  geom_line(linewidth = 0.7) + 
  scale_x_yearweek(date_labels = "%Y W%V", date_breaks = "1 year") +
  scale_y_continuous(breaks = seq(0, 2500, by = 300)) +
  labs(y = "Hospitalizados por neumonías en niños <5 años") +
  theme_minimal(base_size = 18) +
  ggsci::scale_color_jco() +
  theme(
    legend.position = "top",
    legend.title = element_blank(),
    legend.text = element_text(color = "#272822"),
    axis.text.x = element_text(angle = 45, hjust = 1, color = "#272822"),
    axis.text.y = element_text(color = "#272822"),
    axis.title.x = element_blank(),
    panel.grid.minor = element_blank(),
    axis.line = element_line(color = "grey50"),
    axis.ticks = element_line(color = "grey50"),
    axis.title.y = element_text(margin = margin(t = 0, r = 5, b = 0, l = 10))
  )
```

## Hospitalizados por neumonías en mayores de 60 años

```{r}
data_hospitalizados_60 <- data |>
  mutate(quintenio = case_when(
    ano >= 2000 & ano <= 2004 ~ "2000-2004",
    ano >= 2005 & ano <= 2009 ~ "2005-2009",
    ano >= 2010 & ano <= 2014 ~ "2010-2014",
    ano >= 2015 & ano <= 2019 ~ "2015-2019",
    ano >= 2020 & ano <= 2023 ~ "2020-2023"
  )) |>
  group_by(ano, semana, quintenio) |>
  summarise(hospitalizados_60mas = sum(hospitalizados_60mas), .groups = "drop")

data_hospitalizados_60 <- data_hospitalizados_60 |>
  filter(semana >= 1 & semana <= 53) |>
  mutate(
    semana_str = str_pad(semana, 2, pad = "0"),
    week_id = paste0(ano, "-W", semana_str),
    week_date = ISOweek::ISOweek2date(paste0(week_id, "-1")),
    week = yearweek(week_date)
  )
```

```{r}
#| fig-height: 12
#| fig-width: 16
F_hospitalizados_60 <- data_hospitalizados_60 |>
  ggplot(aes(x = week, y = hospitalizados_60mas, color = quintenio)) +
  geom_line(linewidth = 0.7) + 
  scale_x_yearweek(date_labels = "%Y W%V", date_breaks = "1 year") +
  labs(
    x = "Semana epidemiológica", 
    y = "Hospitalizados por neumonías en >60 años") +
  theme_minimal(base_size = 18) +
  ggsci::scale_color_jco() +
  theme(
    legend.position = "none",
    axis.text.x = element_text(angle = 45, hjust = 1, color = "#272822"),
    axis.text.y = element_text(color = "#272822"),
    panel.grid.minor = element_blank(),
    axis.line = element_line(color = "grey50"),
    axis.ticks = element_line(color = "grey50"),
    axis.title.x = element_text(margin = margin(t = 10, r = 10, b = 0, l = 0)),
    axis.title.y = element_text(margin = margin(t = 0, r = 5, b = 0, l = 10))
  )

F2 <- F_hospitalizados_5 / F_hospitalizados_60

F2

ggsave(
  here("outputs", "F2.png"),
  plot = F2,
  width = 16,
  height = 12,
  dpi = 300,
  bg = "white")
```

## Defunciones por neumonías en niños menores de 5 años

```{r}
data_defunciones_5 <- data |>
  mutate(quintenio = case_when(
    ano >= 2000 & ano <= 2004 ~ "2000-2004",
    ano >= 2005 & ano <= 2009 ~ "2005-2009",
    ano >= 2010 & ano <= 2014 ~ "2010-2014",
    ano >= 2015 & ano <= 2019 ~ "2015-2019",
    ano >= 2020 & ano <= 2023 ~ "2020-2023"
  )) |>
  group_by(ano, semana, quintenio) |>
  summarise(defunciones_men5 = sum(defunciones_men5), .groups = "drop")

data_defunciones_5 <- data_defunciones_5 |>
  filter(semana >= 1 & semana <= 53) |>
  mutate(
    semana_str = str_pad(semana, 2, pad = "0"),
    week_id = paste0(ano, "-W", semana_str),
    week_date = ISOweek::ISOweek2date(paste0(week_id, "-1")),
    week = yearweek(week_date)
  )
```

```{r}
F_defunciones_5 <- data_defunciones_5 |>
  ggplot(aes(x = week, y = defunciones_men5, color = quintenio)) +
  geom_line(linewidth = 0.7) + 
  scale_x_yearweek(date_labels = "%Y W%V", date_breaks = "1 year") +
  scale_y_continuous(breaks = seq(0, 2500, by = 300)) +
  labs(y = "Defunciones por neumonías en niños <5 años") +
  theme_minimal(base_size = 18) +
  ggsci::scale_color_jco() +
  theme(
    legend.position = "top",
    legend.title = element_blank(),
    legend.text = element_text(color = "#272822"),
    axis.text.x = element_text(angle = 45, hjust = 1, color = "#272822"),
    axis.text.y = element_text(color = "#272822"),
    axis.title.x = element_blank(),
    panel.grid.minor = element_blank(),
    axis.line = element_line(color = "grey50"),
    axis.ticks = element_line(color = "grey50"),
    axis.title.y = element_text(margin = margin(t = 0, r = 5, b = 0, l = 10))
  )
```

## Defunciones por neumonías en mayores de 60 años

```{r}
data_defunciones_60 <- data |>
  mutate(quintenio = case_when(
    ano >= 2000 & ano <= 2004 ~ "2000-2004",
    ano >= 2005 & ano <= 2009 ~ "2005-2009",
    ano >= 2010 & ano <= 2014 ~ "2010-2014",
    ano >= 2015 & ano <= 2019 ~ "2015-2019",
    ano >= 2020 & ano <= 2023 ~ "2020-2023"
  )) |>
  group_by(ano, semana, quintenio) |>
  summarise(defunciones_60mas = sum(defunciones_60mas), .groups = "drop")

data_defunciones_60 <- data_defunciones_60 |>
  filter(semana >= 1 & semana <= 53) |>
  mutate(
    semana_str = str_pad(semana, 2, pad = "0"),
    week_id = paste0(ano, "-W", semana_str),
    week_date = ISOweek::ISOweek2date(paste0(week_id, "-1")),
    week = yearweek(week_date)
  )
```

```{r}
#| fig-height: 12
#| fig-width: 16
F_defunciones_60 <- data_defunciones_60 |>
  ggplot(aes(x = week, y = defunciones_60mas, color = quintenio)) +
  geom_line(linewidth = 0.7) + 
  scale_x_yearweek(date_labels = "%Y W%V", date_breaks = "1 year") +
  labs(
    x = "Semana epidemiológica", 
    y = "Defunciones por neumonías en >60 años") +
  theme_minimal(base_size = 18) +
  ggsci::scale_color_jco() +
  theme(
    legend.position = "none",
    axis.text.x = element_text(angle = 45, hjust = 1, color = "#272822"),
    axis.text.y = element_text(color = "#272822"),
    panel.grid.minor = element_blank(),
    axis.line = element_line(color = "grey50"),
    axis.ticks = element_line(color = "grey50"),
    axis.title.x = element_text(margin = margin(t = 10, r = 10, b = 0, l = 0)),
    axis.title.y = element_text(margin = margin(t = 0, r = 5, b = 0, l = 10))
  )

F3 <- F_defunciones_5 / F_defunciones_60

F3

ggsave(
  here("outputs", "F3.png"),
  plot = F3,
  width = 16,
  height = 12,
  dpi = 300,
  bg = "white")
```

```{r}
ggplot(data_hospitalizados_60) +                     # Utiliza el NUEVO conjunto de datos con el hospital como factor reordenado
  
  # realizar el histograma
  geom_histogram(
    mapping = aes(x = hospitalizados_60mas,
        group = quintenio,               # casos agrupados por hospital
        fill = quintenio))
```

